【裁判字號】    99,訴緝,30
【裁判日期】    990524
【裁判案由】    違反槍砲彈藥刀械管制條例等
【裁判全文】
臺灣彰化地方法院刑事判決              99年度訴緝字第30號
公  訴  人  臺灣彰化地方法院檢察署檢察官
被      告  乙○○
上列被告因妨害自由等案件，經檢察官提起公訴（97年度偵字第
6604、7040、8287、9145號），本院合議庭裁定改由受命法官獨
任以簡式審判程序審理，判決如下：
    主  文
乙○○共同犯剝奪他人行動自由罪，累犯，處有期徒刑柒月；又
共同犯恐嚇取財未遂罪，累犯，處有期徒刑柒月；應執行有期徒
刑壹年。
    犯罪事實
一、乙○○前因傷害案件，經臺灣臺中地方法院於民國94年5 月
    2 日判處有期徒刑2 月確定，於94年8 月16日易科罰金執行
    完畢。詎其猶不知悛悔改過，與李俊霖、高光宏（均已另案
    審結）於96年12月10日下午4 時30分許，由高光宏出面邀約
    甲○○至臺中市北屯區「阿春麵店」飲酒，席間乙○○即藉
    甲○○前與高光宏間之債務未清，本票尚在其手上而向甲○
    ○要求償還，甲○○不從，於當晚7 時許，乙○○與李俊霖
    、高光宏竟共同基於傷害他人身體及以非法方法剝奪他人行
    動自由之犯意聯絡（傷害部分，業經告訴人撤回告訴，另為
    不受理判決），先由李俊霖將甲○○強拉進由乙○○駕駛車
    牌號碼X5-1817 號自小客車內，徒手毆打甲○○身體及臉部
    ，並恐嚇其車上有槍，迫使其就範，李俊霖與甲○○並一同
    坐於後座，又將甲○○頭部往下壓低，以此等方式控制甲○
    ○之行動自由，隨後，乙○○、高光宏則各坐於正副駕駛座
    ，前往不知情之吳英仁（即起訴書所載綽號「英仁」之成年
    男子）位於彰化縣秀水鄉○○路37巷33弄7 號住處，途中李
    俊霖復取出手銬，將甲○○右手扣在後座上方的提把上，另
    將甲○○左手與自己右手銬在一起，期間李俊霖復承前普通
    傷害之犯意，接續徒手毆打甲○○之頭部與身體。嗣到達與
    李俊霖等3 人並無犯意聯絡之吳英仁住處後，李俊霖仍以手
    銬銬住甲○○雙手，乙○○則以衣物蓋住甲○○頭部，李俊
    霖復持吳英仁擺放於客廳桌上之玩具槍（未扣案，無法證明
    具有殺傷力），以玩具槍之槍托及鐵椅接續毆打甲○○之頭
    部及身體等處。嗣於當晚9 時許，乙○○與李俊霖、高光宏
    復共同另行基於意圖為自己不法所有之犯意聯絡，由李俊霖
    將矇蔽甲○○頭部之衣物取下後，推由乙○○向甲○○恐嚇
    稱「沒有拿出新臺幣（下同）10萬元，就別想離開這裡。」
    等語，高光宏、李俊霖亦分別在旁附和稱：「不拿出10萬元
    ，不然就不會放你走。」「今天如果不拿錢出來，就不要想
    活著離開。」等語，致甲○○心生畏懼，接續撥打2 、3 通
    電話給其母親徐如玉欲商借10萬元未果；再以電話聯絡友人
    鄒憲忠，鄒憲忠於電話中應允借款1 、2 萬元後，隨即仍由
    乙○○、高光宏分坐於正、副駕駛座，李俊霖與另名承繼其
    等妨害自由犯意，真實姓名年籍不詳之成年男子則坐於甲○
    ○兩側，將甲○○雙手以手銬銬住，繼續控制其行動自由，
    以此方式強押甲○○至友人鄒憲忠住處；迄翌日凌晨1 時許
    ，甲○○到達鄒憲忠位於臺中縣太平市住處後，於尚未取得
    借款，利用上廁所之際，而自鄒憲忠住處後方圍牆翻越跳下
    高約3 米多之河床趁機脫困，嗣李俊霖、乙○○等人見甲○
    ○業已脫逃，逕自開車離去，鄒憲忠亦未將款項交付予李俊
    霖等人，故乙○○、高光宏、李俊霖等因而恐嚇取財未能得
    逞，總計甲○○遭乙○○、高光宏、李俊霖剝奪行動自由約
    達6 個小時之久。而甲○○跳下河床後因昏迷在地，嗣逐漸
    清醒後徒步行至臺中縣警察局太平分局長龍派出所求救，緊
    急送醫，並診出受有頭部外傷、頭暈、腦震盪伴有中等時間
    的意識及頭皮撕裂傷、右肩及雙膝多處挫傷等傷害。
二、案經甲○○訴由臺中市警察局移送臺灣彰化地方法院檢察署
    檢察官偵查起訴。
    理  由
一、按除被告所犯為死刑、無期徒刑、最輕本刑為3 年以上有期
    徒刑之罪或高等法院管轄第一審案件者外，於刑事訴訟法第
    273 條第1 項程序進行中，被告先就被訴事實為有罪之陳述
    時，審判長得告知被告簡式審判程序之旨，並聽取當事人、
    代理人、辯護人及輔佐人之意見後，裁定進行簡式審判程序
    ；除簡式審判程序、簡易程序及第376 條第1 款、第2 款所
    列之罪之案件外，第一審應行合議審判，刑事訴訟法第273
    條之1 第1 項、第284 條之1 分別定有明文。本件被告乙○
    ○所犯係死刑、無期徒刑、最輕本刑為3 年以上有期徒刑或
    高等法院管轄第一審案件以外之罪，並於本院行準備程序時
    就被訴事實為有罪之陳述，本院合議庭依前揭規定，經評議
    結果，裁定改由受命法官獨任行簡式審判程序，先予敘明。
二、次按，被告所犯之法條，起訴書中雖應記載，但法條之記載
    ，究非起訴之絕對必要條件，若被告觸犯兩罪名，起訴書中
    已載明其犯罪事實而僅記載1 個罪名之法條，其他1 罪雖未
    記載法條，亦應認為業經起訴。又刑事訴訟法第264 條第2
    項關於起訴書程式之規定，旨在界定起訴之對象，亦即審判
    之客體，苟起訴書所記載之犯罪事實與其他犯罪不致相混，
    足以表明其起訴之範圍者，即使記載粗略未詳，事實審法院
    亦應依職權加以認定，不得以其內容簡略或記載不詳，而謂
    檢察官起訴書未記載犯罪事實，此有最高法院97年度臺上字
    第4950號、94年度臺上字第6610號判決意旨可資參照。另刑
    法第346 條第1 項之恐嚇取財罪，係以意圖為自己或第三人
    不法所有為構成要件之一，縱有以恐嚇方法使人交付財物，
    而並無不法所有之意圖者，或可觸犯妨害自由等其他罪名，
    亦無成立本罪之餘地；又刑法上關於財產上之犯罪，所定意
    圖為自己或第三人不法所有之意思條件，即所稱之「不法所
    有意圖」，固指欠缺適法權源，仍圖將財產移入自己實力支
    配管領下，得為使用、收益或處分之情形而言，然該項「不
    法所有」云者，除係違反法律之強制或禁止規定者外；其移
    入自己實力支配管領之意圖，違反公共秩序或善良風俗，以
    及逾越通常一般之人得以容忍之程度者，亦包括在內，最高
    法院82年度臺上字第4848號、94年度臺上字第5194號判決亦
    明揭此旨。本件起訴書犯罪事實欄一之（三）部分即本案審
    理之範圍，犯罪事實記載「由乙○○在旁對之恫稱：聯絡家
    人交出10萬元將你贖回等語」，此部分之犯罪事實，起訴書
    於所犯法條欄漏未載明被告此部分該當何法條之罪名，然此
    部分徵諸前揭判決意旨，應認業經起訴則無疑義，而為法院
    審理之客體；而此客觀之犯罪事實，究係單純恐嚇，抑或基
    於意圖不法所有而為之，厥為刑法第305 條恐嚇安全罪與第
    346 條第1 項恐嚇取財罪之最大差異，亦經實務見解闡明如
    上，此部分並經公訴人於98年10月12日，以98年度蒞字第65
    07號補充理由書補充被告乙○○、李俊霖、高光宏係共同基
    於恐嚇取財之犯意聯絡，其等所犯罪名為刑法第346 條第3
    項、第1 項之恐嚇取財未遂罪（見本院97年度訴字第3252號
    卷第267 頁反面），公訴人復有到庭實行公訴之權，是本院
    爰以補充理由書所載罪名為據並資為判斷有無變更起訴法條
    之問題，合先敘明。
三、上開犯罪事實，業據被告於本院審理時坦承不諱，核與證人
    即告訴人甲○○、證人徐如玉、鄒憲忠於本院審理時證述之
    情節相符；此外，告訴人受有頭部外傷、頭暈、腦震盪伴有
    中等時間的意識及頭皮撕裂傷、右肩及雙膝多處挫傷等傷害
    ，亦有國軍臺中總醫院附設民眾診療處診斷證明書附卷可稽
    （見97年度偵字第6604卷一第57頁），足認被告自白與事實
    相符。從而，本件事證明確，被告上開犯行洵堪認定。
四、按「刑法上擄人勒贖罪，必須先有勒贖之意思，而後為擄人
    之行為，始克相當。」、「行為人苟以勒贖之目的而擄人，
    祇須被擄人喪失行動自由，而置於加害者實力支配之下即屬
    既遂，其事後果否實施勒贖，向何人勒贖，有無取得贖款，
    以及何人交付贖款均不影響其已成立之犯罪。」、「擄人勒
    贖，係在主觀上具有勒贖之不法意圖，客觀上以強暴、脅迫
    或詐術、恐嚇或其他不正方法使被害人離開其原來處所而將
    其移置於自己實力支配之下，而令被擄者之親友提供金錢或
    其他財物以贖取被擄者之生命或身體自由，因此在手段行為
    上具有妨害自由之本質，但在目的行為上，則具有恐嚇行為
    之本質。」，最高法院79年度臺上字第1398號、85年度臺上
    字第3675號、91年度臺上字第6480號等判決意旨均足資參照
    。本件告訴人行動自由固然全程遭受控制，然被告與李俊霖
    等人於剝奪其行動自由前，尚藉口本票債務未清償，推由李
    俊霖出面與其爭吵、口角，嗣並強押告訴人上車乙節，有李
    俊霖事後所提出記載完整由甲○○簽發且為其不否認之本票
    2 張為證，足見被告與李俊霖等人一開始是否基於勒贖之目
    的而擄人，即有可疑。其次，告訴人於行動自由遭控制之際
    ，猶先後撥打電話向其母及友人借款，證人徐如玉於本院審
    理時具結證稱：「（問：妳兒子何時打電話給妳說要拿10萬
    元？）我兒子被押的當天，我兒子有打電話給我，說要10萬
    元，他沒有說要10萬元做什麼，我說沒有，電話就掛斷了；
    他當時只有說要我借錢給他，沒有說他被押起來。..當時我
    不知道他是被押走。（問：有無說沒有借到10萬元，人是否
    會怎樣？）沒有，我說沒有錢，就把他掛掉了。」等語（見
    本院97年度訴字第3252號卷第281 頁反面、283 頁反面），
    證人鄒憲忠於本院審理時亦具結證稱：「（問：96年12月10
    日，甲○○有無打電話給你？）有，約晚上10、11點左右。
    他說他要跟朋友進一批電腦的東西，要跟我借10萬元，他說
    可不可以當晚就給他，我說我這邊只有1 、2 萬元，他說他
    晚一點會過來找我拿。」等語（見97年度訴字第3252號卷第
    284 頁反面）。顯見，被告等人並無以告訴人之人身安危作
    為要脅告訴人之母或其友人之事由，告訴人主觀上亦無以其
    行動自由已遭控制為由，要求徐如玉等交付財物之意，是以
    當時之行為情狀，尚難認被告等人係以勒贖為目的而為擄人
    之行為，應係於妨害告訴人行動自由過程中，始另行起意恐
    嚇取財，與擄人勒贖之構成要件未盡相符，此外，本院復查
    無積極證據足認被告與李俊霖、高光宏確有擄人勒贖之犯意
    ，此部分之犯行，自應該當恐嚇取財犯行，附此敘明。
五、又按現行刑法關於正犯、從犯之區別，係以其主觀之犯意及
    客觀之犯行為標準，凡以自己犯罪之意思而參與犯罪，無論
    其所參與者是否係犯罪構成要件之行為，皆為正犯，其以幫
    助他人犯罪之意思而參與犯罪，其所參與者，苟係犯罪構成
    要件之行為，亦為正犯，必以幫助他人犯罪之意思而參與犯
    罪，其所參與者又為犯罪構成要件以外之行為，始為從犯。
    故共同實施犯罪行為之人，在合同意思範圍以內，各自分擔
    犯罪行為之一部，相互利用他人之行為，以達其犯罪之目的
    者，即應對於全部所發生之結果，共同負責。且共同正犯之
    意思聯絡，原不以數人間直接發生者為限，即有間接之聯絡
    者，亦包括在內，而意思聯絡並不限於事前有所謀議，及僅
    行為當時有共同犯意之聯絡者，亦屬之，且其表示之方法，
    亦不以明示通謀為必要，即相互間有默示之合致，亦無不可
    。是核被告所為，係犯刑法第302 條第1 項之妨害自由罪、
    第346 條第3 項、第1 項之恐嚇取財未遂罪。按刑法第302
    條第1 項、第304 條第1 項及第305 條之罪，均係以人之自
    由為其保護之法益。而刑法第302 條第1 項之罪所稱之非法
    方法，已包括強暴、脅迫或恐嚇等一切不法手段在內。因之
    ，如以非法方法剝奪他人行動自由行為繼續中，再對被害人
    施加恐嚇，或以恐嚇之手段迫使被害人行無義務之事；則其
    恐嚇之行為，仍屬於非法方法剝奪行動自由之部分行為，應
    僅論以刑法第302 條第1 項之罪，無另成立同法第304 條或
    第305 條之罪之餘地，最高法院89年度臺上字第780 號判決
    意旨參照。本件共犯李俊霖於強押甲○○上車時恐嚇其有槍
    之犯行，此部分自不另論罪。又刑法第302 條第1 項之剝奪
    他人行動自由罪，係行為繼續而非狀態繼續，即自剝奪被害
    人之行動自由起至回復其行動自由為止，均在犯罪行為繼續
    進行之中，其於他人實施剝奪他人行動自由犯行中，始參與
    犯罪，亦應成立共犯（最高法院74年度臺上字第3605號、79
    年度臺上字第2237號判決意旨足參），是被告等雖控制告訴
    人之行動自由長達6 小時，然僅應論以一妨害自由罪；又離
    開吳英仁住處至鄒憲忠住處之過程中，另名真實姓名年籍不
    詳之成年男子與李俊霖分坐告訴人左右，以控制告訴人之行
    動自由，此部分該名成年男子自應與被告及李俊霖、高光宏
    共同論以妨害自由罪之共同正犯。被告與李俊霖、高光宏就
    上開妨害自由、恐嚇取財未遂等犯行分別有犯意聯絡及行為
    分擔，均為共同正犯。所犯上開二罪，犯意各別，罪名有異
    ，應予分論併罰。又被告前因傷害案件，經臺灣臺中地方法
    院於94年5 月2 日判處有期徒刑2 月確定，於94年8 月16日
    易科罰金執行完畢等情，有臺灣高等法院被告前案紀錄表、
    臺灣彰化地方法院檢察署刑案資料查註紀錄表附卷可稽，其
    於徒刑之執行完畢後，5 年內故意再犯本案有期徒刑以上之
    各罪，均為累犯，均應依刑法第47條第1 項之規定，加重其
    刑。上開恐嚇取財之犯行，被告雖已著手於犯罪行為之實行
    ，然告訴人並未交付任何財物，其犯罪尚屬未遂階段，爰依
    刑法第25條第2 項之規定，按既遂犯之刑度減輕其刑，並依
    刑法第71條第1 項之規定，先加後減之。爰審酌被告動輒毆
    打、強行控制告訴人之行動自由，並有恐嚇取財之犯行，足
    認其法治觀念之淡薄，視他人權益如無物之心態，實屬可議
    ，本非不得予以嚴懲；惟斟酌被告業與告訴人達成和解，告
    訴人並具狀撤回傷害之告訴，有本院彰化簡易庭調解程序筆
    錄、刑事撤回告訴狀在卷可稽（見本院99年度訴緝字第30號
    卷第77、74頁），犯後均坦承犯行，態度良好等一切情狀，
    分別量處如主文所示之刑，並定其應執行之刑。
據上論斷，應依刑事訴訟法第273 條之1 第1 項、第299 條第1
項前段，刑法第28條、第302 條第1 項、第346 條第3 項、第1
項、第47條第1 項、第25條第2 項、第51條第5 款，刑法施行法
第1 條之1 ，判決如主文。
中    華    民    國    99    年    5     月    24    日
                  刑事第八庭  法  官  戰諭威
以上正本證明與原本無異。
如不服本判決應於收受判決後10日內向本院提出上訴書狀，並應
敘述具體理由。其未敘述上訴理由者，應於上訴期間屆滿後20日
內向本院補提理由書( 均須按他造當事人之人數附繕本) 「切勿
逕送上級法院」。
告訴人或被害人對於判決如有不服具備理由請求檢察官上訴者，
其上訴期間之計算係以檢察官收受判決正本之日期為準。
中    華    民    國    99    年    5     月    24    日
                              書記官  黃當易
附錄本判決論罪之法條：
中華民國刑法第302條：
私行拘禁或以其他非法方法，剝奪人之行動自由者，處5 年以下
有期徒刑、拘役或3 百元以下罰金。
因而致人於死者，處無期徒刑或7 年以上有期徒刑，致重傷者，
處3 年以上10年以下有期徒刑。
第1 項之未遂犯罰之。
中華民國刑法第346條：
意圖為自己或第三人不法之所有，以恐嚇使人將本人或第三人之
物交付者，處6 月以上5 年以下有期徒刑，得併科1 千元以下罰
金。
以前項方法得財產上不法之利益，或使第三人得之者，亦同。
前二項之未遂犯罰之。

司法院資訊處製作；財團法人民間司法改革基金會備份。
